【裁判字號】    97,訴,298
【裁判日期】    971212
【裁判案由】    債務不履行等
【裁判全文】
臺灣板橋地方法院民事判決               97年度訴字第298號
原      告  上海商業儲蓄銀行股份有限公司
法定代理人  丙○○
訴訟代理人  甲○○
            戊○○
被      告  鴻維營造有限公司
法定代理人  乙○○
訴訟代理人  顏朝彬律師
複代理人    丁○○
上列當事人間請求給付借款事件，經本院於民國97年11月14日言
詞辯論終結，判決如下：
    主  文
被告應給付原告新臺幣伍佰萬元，及自民國九十六年十二月二十
日起至清償日止，按年息百分之五計算之利息。
訴訟費用由被告負擔。
本判決第一項於原告以新臺幣壹佰柒拾萬元為被告供擔保後，得
假執行；但被告如以新臺幣伍佰萬元為原告預供擔保，得免為假
執行。
    事實及理由
壹、程序方面：
一、按訴狀送達後，原告不得將原訴變更或追加他訴，但請求之
    基礎事實同一，或擴張、減縮應受判決事項之聲明者，不在
    此限，民事訴訟法第255 條第1 項第2 、3 款定有明文。
二、查原告提起本件訴訟，原請求：被告應給付原告新臺幣（下
    同）0000000 元，及民國96年12月20日起至清償日止，按年
    息6%計算之利息；嗣變更請求為：被告應給付原告0000000
    元，及民國96年12月20日起至清償日止，按年息5%計算之利
    息，經核此部分應屬減縮應受判決事項之聲明，依法應予准
    許。
貳、實體方面：
一、原告主張：
  (一)訴外人上介營造有限公司（下稱上介營造）與被告鴻維營造
    有限公司訂立承攬契約，承作交通部公路總局第一區養護工
    程處中和工務段新建辦公大樓工程（下稱系爭工程）。因上
    介營造與原告訂有借貸契約，向原告借款，上介公司並將其
    對被告就系爭工程之應收帳款債權讓與原告，經原告於94年
    6 月8 日發函通知被告上開債權讓與事項，被告於同年6 月
    8 日函覆同意將前開工程應給付予上介營造之工程款，匯付
    至原告指定之上海商業儲蓄銀行新店分行帳號000000000000
    00號備償專戶，之後被告有多筆款項依約匯入。是被告顯有
    依約將應給付予上介營造之工程款直接存入上開備償專戶之
    義務。
  (二)詎嗣後被告與交通部公路總局第一區養護工程處因系爭工程
    產生履約爭議，由行政院公共工程委員會進行調解，調解成
    立後，交通部公路總局第一區養護工程處已於民國96年11
    月間，將調解款項500 餘萬元匯入被告帳戶，該筆款項名義
    上雖屬調解補償金，然觀其細項，乃被告展延工期衍生之管
    理費、物料上漲成本、新增工項金額及鋼筋耗損金額，應認
    仍屬被告履行工程承攬契約產生之費用，仍為系爭工程款項
    之範圍，詎被告竟未依約將款項匯入前開備償專戶，而交由
    上介營造依其他方式領走該筆工程款。原告於知悉後已於96
    年12月19日寄發存證信函予被告及上介營造，催告被告於10
    日內將上開調解款項匯入上開備償專戶，被告仍未履行。
  (三)上介營造於96年11月底尚積欠原告借款本金8,803,087 元，
    倘被告依約將500 百餘萬元匯入上開備償帳戶，供原告扣償
    ，原告即可有等額之受償，蓋上介營造業已為票據拒絕往來
    戶，經原告查調其財產，亦無可供執行之財產，足見上介營
    造已無清償對原告債務之能力。今被告未依約履行，又該應
    給付之款項已讓上介營造領取，致原告未能受償而受有損害
    ，被告自應對原告負債務不履行之損害賠償之責。
  (四)對被告抗辯之陳述：
  1.原告於97年1 月8 日接獲被告委任其訴訟代理人寄發之律師
    函稱：被告與上介營造已於96年8 月30日解約，上介營造對
    被告已無任何應收工程款云云，拒絕依約履行，原告方得知
    被告所稱解約之事。被告雖於97年3 月31日民事答辯狀辯稱
    ：「上介公司於96年8 月30日因其財務問題恐無法完成後續
    工程，而與被告解除前開工程合約並訂定書面為憑，雙方解
    約當時權利義務皆已釐清，上介營造至此為止對被告已無任
    何應收工程款」、「被告與上介營造解約後，被告再無任何
    款項應支付給上介營造」、「該調解成立之時間點為96年10
    月30日，此時被告與上介營造以解約近兩月，是以該筆款項
    自與上介營造無涉」等語，惟被告與上介營造解約一事之真
    實性，實屬可議，經查：被告雖辯稱其與上介營造於96年
    8 月30日解約，然上介營造於其後，仍以中和工務段新建辦
    公大樓工程上游承包商之地位，就該工程相關事宜，與下由
    承包商皇緯建設股份有限公司往來聯絡，並有發函日為96年
    9 月7 日、96年9 月14日、96年9 月28日、96年10月1 日之
    信函四份為證；另系爭款項匯入被告帳戶後，業經上介營
    造領走，非如被告所云其與上介營造之權利義務皆已釐清，
    上介營造至此為止對被告已無任何應收工程款等情。
  2.被告縱與訴外人上介營造解約（原告認為不實），惟依債之
    相對性原則，被告對原告之給付義務並未解除，仍負有將系
    爭工程款匯付至上開備償專戶之義務。
  (五)查訴外人上介營造自96年10月20日即有違約情形，並於96年
    12月20日利息繳付截止日前未依約繳息，原告認倘被告依約
    將系爭款項五百餘萬元匯入備償專戶，供原告扣償，原告即
    有等額之受償，為此依法請求被告給付0000000 元，及自96
    年12月20日日起至清償日止，按年息5% 計 算之利息。
  (六)聲明：如主文所示。
二、被告則以：
  (一)被告前承攬交通部公路總局中和工務段新建辦公大樓工程（
    工程編號：000000000M-000000-0） ，得標後將該工程發包
    予訴外人上介營造並簽訂工程合約。嗣上介營造以該工程合
    約向原告上海商業儲蓄銀行新店分行辦理融資，經原告來函
    稱：「二、敬請貴單位同意就該工程編號000000000M-00000
    0-0 嗣後應交付予承包商之款項，悉依下開方式辦理付款：
    請電匯至上海商業儲蓄銀行新店分行（銀行代號：0000000
    ），帳號00000000000000，戶名：上介營造有限公司。」，
    被告收受該函文後，則以鴻字第940608號函回覆表示：「有
    關貴行九十四年度六月八日發文之『上銀新店帳款通知字第
    09406001號函』，請求本公司辦理工程編號000000000M-000
    000-0 （承攬標的：中和工務段新建辦公大樓工程）對承包
    商上介營造有限公司工程支付依該函所請方式辦理乙節，本
    公司同意照辦」，之後被告按此方式行事。惟查，上介營造
    於96年8 月30日因其財務問題恐無法完成後續工程，而與被
    告解除前開工程合約並訂定書面為憑，雙方於解約當時權利
    義務皆已釐清，上介營造自此為止對被告已無任何應收支工
    程款。
  (二)被告與上介營造解約前，對於上介營造因有支付工程款之義
    務，被告始同意將工程款轉電匯至原告所指定之新店分行的
    備償專戶內，惟此一匯款至指定專戶的舉動亦需以被告與上
    介營造間尚有工程合約存在為前提，而並非是被告對於上介
    營造與原告間之債權債務關係負有任何保證義務。今查，被
    告與上介營造解約後，被告再無任何款項應支付給上介營造
    ，更遑論做出匯款至原告指定專戶之舉。故而原告對於兩造
    間之權利義務之內涵顯有誤會。
  (三)原告所爭執者係交通部公路總局於96年11月底之調解款項五
    百餘萬元，惟查，此一款項係原告與公路總局關於履約爭議
    所進行調解後公路總局始願意支付之款項，該調解成立之時
    間點為96年10月3 日，此時被告與上介營造已解約近兩月，
    是以該筆款項自與上介營造無涉。又查，被告與原告間原本
    就無任何債權債務關係，因此原告以其與上介營造間之債權
    債務關係請求被告給付此一款項顯然於法無據等語置辯。
  (四)聲明：1.原告之訴駁回。2.被告若受不利之判決，願供擔保
    請准免宣告假執行。
三、得心證之理由：
  (一)查被告於94年1 月14日與交通部公路總局第一區養護工程處
    簽定承攬契約，承作中和工務段辦公大樓新建工程（工程編
    號：000000000M-000000-0） ，雙方約定94年2 月21日開工
    ，預定95年2 月20日竣工。被告嗣於94年2 月22日與訴外人
    上介營造訂立承攬契約，將系爭工程交由上介營造承作。又
    上介營造與原告訂有借貸契約，向原告借款，經原告於94年
    6 月8 日以上銀新店帳款通知字第09406001號函通知被告上
    介公司已將其對被告就系爭工程之應收帳款債權讓與原告，
    被告收受後並於同年6 月8 日以鴻字第94608 號函回覆原告
    同意將系爭工程應給付予上介營造之工程款，匯付至原告指
    定之上海商業儲蓄銀行新店分行帳號00000000000000號備償
    專戶，之後被告有多筆款項依約匯入。嗣被告與交通部公路
    總局第一區養護工程處因系爭工程產生履約爭議，雙方於96
    年10月30日成立調解，依調解內容，交通部公路總局第一區
    養護工程處應給付被告對鄰房損害之修繕費用428000元、延
    展工期392 天管理費工程款0000000 元、物價指數調整費00
    00000 元、廢棄物處理費158996元、主體工程數量差異工程
    款0000000 元、變更設計成本差異工程款426500元、變更設
    計請款差異工程款0000000 元，共00000000元（下稱系爭調
    解款），交通部公路總局第一區養護工程處並於96年11月19
    日將其中0000000 元匯款予被告等事實，為兩造所不爭執，
    並有兩造不爭執之上介營造與被告間之承攬契約、工程款匯
    款帳戶約定單、原告之94年6 月8 日上銀新店帳款通知字第
    09406001號函、被告之94年6 月8 日鴻字第94608 號函、放
    款帳卡明細列印處理單、調解成立書等影本及臺灣銀行板橋
    分行97年11月5 日板橋營密字第09750068261 號函暨支存交
    易往來明細查詢表等件在卷可稽（見本院卷第6 至12頁、第
    16至30頁、第47頁以下、97年11月14日言詞辯論筆錄前），
    堪以認定。
  (二)本件原告主張原告於94年6 月8 日發函通知被告上開債權讓
    與事項，經被告於同年6 月8 日函覆同意將前開工程應給付
    予上介營造之工程款匯付至原告指定之上海商業儲蓄銀行新
    店分行帳號00000000000000號備償專戶，之後被告有多筆款
    項依約匯入，是被告有依約將上開調解款項中應給付予上介
    營造之工程款直接存入上開備償專戶之義務等情，為被告所
    爭執，並以前詞置辯。是本件所應審究者，乃在於：1.上介
    公司將系爭工程款債權讓與原告，對被告是否生效？2.前揭
    調解款項中，有無被告應給付予上介公司之工程款？原告請
    求被告給付上開調解款項中之0000000元，有無理由？
  (三)關於上開債權讓與是否對被告生效部分：
  1.按債權之讓與，非經讓與人或受讓人通知債務人，對於債務
    人不生效力，民法第297 條第1 項前段定有明文。是債權之
    讓與，依民法第297 條第1 項前段規定之反面解釋，苟經讓
    與人或受讓人通知債務人，對於債務人即發生效力，此項通
    知如未經合法撤銷，則債務人自受債權讓與之通知時起，僅
    得以受讓人為債權人，不得再向讓與人為清償或其他免責之
    行為。
  2.本件被告雖以上開情詞置辯，並提出上介營造簽署之解約書
    影本1 紙為證（見本院卷第46頁）。惟上介公司確實將其對
    被告之系爭工程之應收帳款債權讓與原告，原告並已將此債
    權讓與之事實以上開函文通知被告，經被告收受無誤，此觀
    上介營造與被告間承攬契約後之工程款匯款帳戶約定單、原
    告之94年6 月8 日上銀新店帳款通知字第09406001號函、被
    告之94年6 月8 日鴻字第94608 號函即明。是依民法第297
    條第1 項前段規定，該債權讓契約於被告收受債權讓與之通
    知時對被告即生效力，被告自應將系爭工程應給付予上介公
    司之工程款向原告清償。至於被告雖抗辯已於96年8 月30日
    與上介公司解除前開承攬契約，惟觀之該「解約書」之內容
    記載「有關上介營造與本公司鴻維營造有限公司簽定（公路
    局中和工務段辦公大樓新建工程）合約因上介營造財務問題
    恐造成『後續』相關工程無法完成，故特立此約，辦理解約
    ，以利商譽。」，是上介公司與被告簽立上開解約書之真意
    ，應係終止其等間之上開承攬契約，則終止契約前被告對上
    介公司所負之系爭工程款債務並不因而消滅。
  (四)關於前揭調解款項中，有無被告應給付予上介公司之工程款
    ？原告請求被告給付上開調解款項中之0000000 元，有無理
    由？
  1.查被告與交通部公路總局第一區養護工程處因系爭工程產生
    履約爭議，雙方於96年10月30日成立調解，依調解內容，交
    通部公路總局第一區養護工程處應給付被告對鄰房損害之修
    繕費用428000元、延展工期392 天管理費工程款0000000 元
    、物價指數調整費0000000 元、廢棄物處理費158996元、主
    體工程數量差異工程款0000000 元、變更設計成本差異工程
    款426500元、變更設計請款差異工程款0000000 元，共0000
    0000元，交通部公路總局第一區養護工程處並於96年11月19
    日將其中0000000 元匯款入被告之臺灣銀行板橋分行帳戶等
    情，俱如前述；又被告與交通部公路總局第一區養護工程處
    間之承攬契約約定94年2 月21日開工，預定95年2 月20日竣
    工，嗣因不可歸責於雙方之事由而延展工期390 天乙節，有
    前述調解書影本可憑，足見系爭工程應係於96年3 月間左右
    竣工。而被告與交通部公路總局第一區養護工程處於調解時
    所協調之款項為94年2 月開工至96年3 月竣工之施工期間所
    生之上述各項工程款爭議，而此期間上介公司與被告間之承
    攬契約尚未終止，且被告於本院97年10月24日言詞辯論時亦
    自認調解金額之工程，有上介公司施作之範圍等語（見本院
    97年10月24日言詞辯論筆錄第2 頁），足見系爭調解款項中
    確有被告應給付予上介公司之工程款，至為明確。則被告辯
    稱系爭調解款中無應給付予上介公司之款項云云，不足採信
    。
  2.又上介公司係承攬「中和工務段辦公大樓新建工程」，而上
    開調解款中除鄰房損害之修繕費外，其餘關於延展工期392
    天管理費工程款0000000 元、、物價指數調整費0000000 元
    、廢棄物處理費158996元、主體工程數量差異工程款000000
    0 元、變更設計成本差異工程款426500元、變更設計請款差
    異工程款0000000 元等項，共00000000元，顯與上介公司承
    作之系爭工程直接相關，是原告請求被告給付系爭調解款項
    中之0000000 元，自屬有據。
  3.再交通部公路總局第一區養護工程處於96年11月19日將系爭
    調解款項中0000000 元匯款入被告之臺灣銀行板橋分行帳戶
    乙節，業如前述，是被告自斯時起即負將應給付予上介公司
    之工程款轉匯入原告上開備償專戶之義務，因此原告請求被
    告給付自96年12月20日起至清償日止，按年息5%計算之利息
    ，亦屬有據。
  (五)綜上所述，原告主張上介公司將系爭工程款債權讓與原告，
    原告並已將此債權讓與之事實以上開函文通知被告，經被告
    收受無誤，而依債權讓與及承攬契約請求被告給付0000000
    元及自96年12月20日起至清償日止，按年息5%計算之利息，
    為有理由，應予准許。
四、本件兩造分別陳明願供擔保請准宣告假執行及免假執行，經
    核於法尚無不合，爰各酌定相當之擔保金額准許之。
五、本件事證已臻明確，兩造其餘攻擊防禦方法及未經援用之證
    據，經審酌後，核與判決結果不生影響，爰不一一論述。
六、據上論結：本件原告之訴為有理由，依民事訴訟法第78條、
    第390 條、第392 條第2 項，判決如主文
中    華    民    國    97    年    12    月    12    日
                  民事第二庭    法  官  張筱琪
以上正本係照原本作成
如對本判決上訴，須於判決送達後20日內向本院提出上訴狀
中    華    民    國    97    年    12    月    17    日
                                書記官  楊璧華


司法院資訊處製作；財團法人民間司法改革基金會備份。
